【裁判字號】    95,易,81
【裁判日期】    950823
【裁判案由】    傷害
【裁判全文】
臺灣臺東地方法院刑事判決                95年度易字第81號
公  訴  人  臺灣臺東地方法院檢察署檢察官
被      告  丁○○
            乙○○
            丙○○
上列被告因傷害案件，經檢察官聲請以簡易判決處刑（95年度偵
字第107號），本院認為不宜簡易判決處刑，改適用通常程序審
理（95年度東簡字第103號），判決如下：
    主  文
丁○○、乙○○共同傷害人之身體，各處拘役參拾日，如易科罰
金，均以銀元參佰元即新臺幣玖佰元折算壹日。
丙○○無罪。
    事  實
一、丁○○、乙○○母子與丙○○間互有不滿，於民國94年10月
    23日22時許，丁○○、乙○○因故於臺東縣臺東市○○○路
    606號「太子汽車」與丙○○發生爭執，丁○○與乙○○竟
    基於傷害人之身體之犯意聯絡，共同出手毆打丙○○，致使
    丙○○因而受有右額撕裂傷3x0.5x0.5公分、左頭挫傷3x3公
    分血腫（皮下）、左前腕／掌挫傷、左大腿挫傷等身體傷害
    ，嗣經在場之人阻止後，丁○○及乙○○始停手後離去。
二、案經丙○○訴由臺東縣警察局臺東分局報請臺灣臺東地方法
    院檢察署檢察官偵查後聲請以簡易判決處刑，本院認不宜以
    簡易判決處刑，改依通常程序審理。
    理  由
壹、被告丁○○及乙○○有罪部分：
一、證據能力部分：本件馬偕紀念醫院臺東分院所出具之告訴人
    丙○○之診斷證明書影本，固屬被告以外之人於審判外之書
    面陳述，依刑事訴訟法第159條第1項規定，不具證據能力；
    且該診斷證明書性質上雖為從事業務之人於業務上所製作之
    證明文書，但既為針對本件個案所作成，即與刑事訴訟法第
    159 條之4第2款所示，乃通常業務過程不間斷、有規律而準
    確之記載，且有其他業務人員足以校對其正確性，無預見日
    後可能會被提供作為證據之偽造動機之例行性業務文書有間
    ，非刑事訴訟法第159條之4第2款所謂得成為傳聞例外之業
    務文書，自無從依此規定取得證據能力。惟被告丁○○及乙○○（下稱被告2人）於本件準備程序時並未對該份診斷證
    明書之證據能力均表示意見，及至本院言詞辯論終結前亦未
    聲明異議，而本院審酌該書面陳述，乃醫師基於專業知識所
    作成，且未敘述受傷經過、肇事者何人等事實，具有相當之
    中立性，作成過程並無不適當之情形；又對於告訴人確有受
    傷之待證事實，具有相當關聯性，依刑事訴訟法第159條之5
    第1項規定，應有證據能力。
二、認定犯罪事實所根據的證據及理由：
    (一)告訴人於94年10月23日22時許受傷後，經於同日23時6分
      前往馬偕紀念醫院臺東分院治療，經該院醫師診斷結果為
      ：「右額撕裂傷3x0.5x0.5公分、左頭挫傷3x3公分血腫（
      皮下）、左前腕／掌挫傷、左大腿挫傷等身體傷害，有該
      院出具之診斷證明書附於警局卷宗可稽，核與告訴人於本
      院審理時所證述確有遭被告2人毆打，及證人即當時在場
      之太子汽車職員戊○○所證述之情節相符。
    (二)按證人陳述有部分前後不符或相互間有所歧異時，究竟何
      者為可採，法院仍得本於自由心證予以斟酌，非謂一有不
      符或矛盾，即應認其全部均不可採信，是有關於行為之手
      段、結果細節等方面前後陳述縱有不符，然其基本事實之
      陳述，果若與真實性無礙時，法院則仍非不得本於審理所
      得之心證，就其證言之一部份認為確實可信予以採取，而
      不得僅因彼此陳述偶有紛岐，即全部予以捨棄（最高法院
      46年台上字第1155號判例、47年台上字第1578號判例及74
      年台上字第1599號判例意旨參照）。查證人即告訴人丙○○於本院審理雖證述：當時丁○○拿啤酒罐丟我，乙○○
      也是拿啤酒罐及紙杯丟我，後來乙○○就拿玻璃煙灰缸打
      我的右邊的眉毛那邊，我被打完之後，我就靠在沙發那邊
      等語，核與證人戊○○於本院審理時所證：當時丁○○就
      拿桌上的一杯紙杯往丙○○丟，當時桌上已經沒有啤酒罐
      ，我都收起來了，紙杯裡面還有剩下的半杯啤酒，丙○○
      就在那邊擋，丙○○有被潑到，但沒有被紙杯打到，然後
      丁○○就空手作勢要衝過去打丙○○，當時應該是有打到
      丙○○，丙○○就用擋的，後來乙○○也跑進來打丙○○
      ，丙○○就坐在位置上反抗，當時丁○○及乙○○都是打
      丙○○的頭部，打了好幾下，大概打十幾秒等詞稍有不符
      ，惟查，證人丙○○既因本件遭受傷害，其所為證詞難免
      有誇大之處，然其就確實遭被告2人毆打之基本事實陳述
      ，則與證人戊○○所述相同，則本件之犯罪事實足勘認定
      。
三、對於被告辯解的判斷：
    被告丁○○辯稱：當時我有拿紙杯丟，但紙杯我是丟到旁邊
    去，沒有丟到丙○○身上，而且丙○○當時有踢我，然後我
    才去拉她，可能不小心去弄到她的眼鏡，才造成她額頭的受
    傷云云；被告乙○○辯稱：當時我看到我母親與丙○○倆人
    扭打在一起，我就趕緊將她們二人拉開，至於丙○○會受傷
    ，有可能是我或我和我母親在跟她拉扯的時候，因為她有戴
    眼鏡才不小心讓她受傷的云云。惟查，被告2人之上開辯解
    ，不僅與證人丙○○、戊○○所述不符，且參酌告訴人丙○○之傷勢，亦顯非單純拉扯或戴眼鏡拉扯所造成，故被告2
    人上開辯解顯不足採信。
四、論罪科刑的理由：
    (一)被告行為後，刑法於94年1月7日修正通過，於94年2月2日
      公布，並於95年7月1日施行。按行為後法律有變更者，適
      用行為時之法律，但行為後之法律有利於行為人者，適用
      最有利於行為人之法律，現行刑法第2條第1項訂有明文。
      此條規定乃與刑法第1條罪刑法定主義契合，而貫徹法律
      禁止溯及既往原則，係規範行為後法律變更所生新舊法律
      比較適用之準據法，是刑法第2條本身雖經修正，但刑法
      第2條既屬適用法律之準據法，本身尚無比較新舊法之問
      題，應一律適用裁判時之現行刑法第2條規定以決定適用
      之刑罰法律。又本次刑法修正之比較新舊法，應就罪刑有
      關之共犯、未遂犯、想像競合犯、牽連犯、連續犯、結合
      犯，以及累犯加重、自首減輕暨其他法定加減原因（如身
      分加減）與加減例等一切情形，綜其全部罪刑之結果而為
      比較（最高法院95年5月23日著有95年度第8次刑庭會議決
      議可資參照），合先敘明。經查：
      1.本件被告2人行為時之刑法第277條第1項之法定刑為「
        三年以下有期徒刑、拘役或一千元以下罰金」。又依被
        告2人行為時之刑法第33條第5款規定罰金為1元以上，
        及罰金罰鍰提高標準條例第1條前段規定：依法律應處
        罰金、罰鍰者，就其原定數額得提高為2倍至10倍。是
        被告2人行為時罰金刑部分經提高後為1元以上10,000元
        以下，經折算為新臺幣後，為新臺幣3元以上30,000元
        以下。而95年7月1日公布施行之刑法第33條第5款規定
        ，罰金為新臺幣1,000元以上。另刑法施行法第1條之1
        規定：中華民國94年1月7日刑法修正施行後，刑法分則
        編所定罰金之貨幣單位為新臺幣。94年1月7日刑法修正
        時，刑法分則編未修正之條有定有罰金者，自94年1月
        7日刑法修正施行後，就其所定數額提高為30倍。但92
        年6月26日至94年1月7日新增或修正之條文，就其所定
        數額提高為3倍。刑法277條第1項係屬72年6月26日前之
        規定，是依上開規定，罰金部分應提高為30倍。則刑法
        第277條第1項之罰金刑部分變更為新臺幣1,000元以上3
        0,000元以下。經比較新、舊法之結果，被告2人行為時
        之舊法對其等較為有利。
      2.按修正前刑法第28條共犯之規定為：「二人以上共同實
        施犯罪之行為者，皆為正犯」，修正施行後之規定則為
        ：「二人以上共同實行犯罪之行為者，皆為正犯」，揆
        諸本條之修正理由係為釐清陰謀共同正犯、預備共同正
        犯、共謀共同正犯是否合乎本條規定之正犯要件。而本
        案被告二人共同傷害之犯行，既屬實行犯罪行為之正犯
        ，則適用修正施行前之刑法第二十八條規定論擬，並無
        不利於被告。
      3.綜合上述各條文修正前、後之比較，揆諸前揭最高法院
        決議及修正後刑法第二條第一項規定之「從舊、從輕」
        原則，自應適用被告行為時之法律，即修正前刑法之相
        關規定予以論處。
    (二)按「傷害罪為結果犯，上訴人既為參加毆打之人，事前又
      與其他共犯同往尋罵，則其同時在場下手，即不能謂無犯
      意之聯絡，無論加害時用手用棍，其因共同加害發生致人
      於死之結果，自應負共同罪責。」，最高法院著有30年上
      字第1613號判例可資參照。本件被告2人共同毆打丙○○
      ，核其行為，均是犯刑法第277條第1項之傷害罪。被告2
      人有犯意聯絡及行為分擔，為共同正犯。
    (三)審酌被告2人之素行尚佳，本件係因被告2人與告訴人間互
      有不滿所造成，傷害告訴人之方式、告訴人所受傷勢，及
      被告2人犯後均否認犯行，不肯與告訴人達成和解等一切
      情狀，各量處被告2人如主文所示之刑。又被告2人行為時
      之刑法第41條第1項前段規定：「犯最重本刑為五年以下
      有期徒刑以下之刑之罪，而受六個月以下有期徒刑或拘役
      之宣告，因身體、教育、職業、家庭之關係或其他正當事
      由，執行顯有困難者，得以一元以上三元以下折算一日，
      易科罰金。」。參酌被告2人行為時之修正前罰金罰鍰提
      高標準條例第2條前段（現已刪除）規定，就其原定數額
      提高為100倍折算1日，則本件被告2人行為時之易科罰金
      折算標準，應以銀元300元折算1日，經折算為新臺幣後，
      應以新臺幣900元折算為1日。而95年7月1日修正公布施行
      之刑法第41條第1項前段則規定：「犯最重本刑為五年以
      下有期徒刑以下之刑之罪，而受六個月以下有期徒刑或拘
      役之宣告者，得以新臺幣一千元、二千元或三千元折算一
      日，易科罰金。」。比較新、舊法結果，以舊法之規定，
      較有利於被告，自應依舊法及及罰金罰鍰提高標準條例第
      1條前段及修正前第2條規定，定被告2人之易科罰金折算
      標準。
貳、被告丙○○無罪部分：
一、公訴意旨略以：丙○○因故與丁○○、乙○○母子互有不滿
    ，於94年10月23日22時許，丁○○、乙○○母子至臺東縣臺
    東市○○○路606號「太子汽車」時，因故與丙○○發生爭
    執，丙○○竟基於傷害人之身體之犯意，以腳踢丁○○，致
    丁○○跌倒在地，因此受有右前臂及右大腿挫傷、右大腿紅
    腫等身體傷害，因認被告丙○○亦涉犯刑法第277條第1項之
    傷害罪等語。
二、按不能證明被告犯罪或其行為不罰者，應諭知無罪之判決；
    又對於現在不法之侵害，而出於防衛自己或他人權利之行為
    ，不罰，刑事訴訟法第301條第1項、刑法第23條前段分別定
    有明文。
三、本件公訴人認被告丙○○涉有前開傷害犯行，無非係以被告
    兼告訴人丁○○之指訴，及馬偕紀念醫院診斷證明書、刑案
    現場測繪圖1紙為主要論據。
四、訊據被告賈忠琪就於前揭時地曾用手推及用腳擋告訴人丁○○之事實，於本院調查、審理時均坦承不諱，惟堅詞否認有
    何傷害之犯行，辯稱：係因丁○○及乙○○要上前毆打伊，
    伊要抵擋是否因此造成丁○○受傷就不知道了等語。經查：
    (一)被告丙○○確於前揭時地遭告訴人兼被告丁○○及被告乙○○毆打成傷乙節，已如前述，而告訴人兼被告丁○○於
      事發同日23時48分即至馬偕紀念醫院診斷，受有右前臂及
      右大腿挫傷、右大腿紅腫10x6公分等身體傷害，並有馬偕
      紀念醫院診斷證明書在卷可稽，參酌證人戊○○於本院審
      理時所證：當時丙○○都沒有還手等詞，足證本件確是被
      告丙○○於遭告訴人兼被告丁○○及被告乙○○共同傷害
      之際，還手傷害告訴人兼被告丁○○之事實，堪以認定。
    (二)按刑法上防衛行為，只以基於排除現在不正侵害者為已足
      ，其不正之侵害，無論是否出於防衛者之所挑動，在排除
      之一方仍不失其為防衛權之作用（參見最高法院18年上字
      第228號判例）。查本件被告丙○○為一女子，遽遭告訴
      人兼被告丁○○及被告乙○○共同傷害，再衡量告訴人兼
      被告丁○○所受傷勢係右前臂及右大腿挫傷、右大腿紅腫
      10x6公分等身體傷害，與一般女性抗拒拉扯下所為抓傷等
      防禦性傷害情節相合；反觀被告丙○○所受之傷為右額撕
      裂傷3x0.5x0.5公分、左頭挫傷3x3公分血腫（皮下）、左
      前腕／掌挫傷、左大腿挫傷等身體傷害，則依通常人之判
      斷，業已對被告丙○○之人身安全足以構成危險，故被告
      丙○○出手抵擋及推告訴人兼被告丁○○時，被告丙○○
      之身體安全實受「現在」、「不法」侵害之情狀，是雖造
      成丁○○受傷，但為行使正當防衛權利之行為，以丙○○
      及丁○○2人所受傷勢相衡，手段亦無過當。故被告丙○○傷害告訴人兼被告丁○○之行為，乃屬正當防衛行為且
      未過當，依刑法第23條前段之規定，其行為不罰，揆諸前
      開說明，本件自應為被告丙○○無罪之諭知。
參、適用法律依據：
    (一)刑事訴訟法第299條第1項前段、第301條第1項。
    (二)修正前刑法第28條、第277條第1項、第41條第1項前段。
    (三)罰金罰鍰提高標準條例第1條前段、修正前第2條。
    (四)現行法規所定貨幣單位折算新台幣條例第2條。
本案經檢察官甲○○到庭執行職務
中    華    民    國    95    年    8     月    23    日
                  刑事第三庭  審判長法  官  黃建都
                                    法  官  黃珮茹
                                    法  官  陳君鳳
以上正本證明與原本無異。
如不服本判決，應於判決送達後10日內向本院提出上訴狀（須附
繕本）。
「切勿逕送上級法院」
                                    書記官  陳俊德
中    華    民    國    95    年    8     月    25    日
附錄本判決論罪科刑依據之法條：
刑法第277條第1項：
傷害人之身體或健康者，處三年以下有期徒刑、拘役或一千元以
下罰金。


司法院資訊處製作；財團法人民間司法改革基金會備份。
